【裁判字號】    98,簡上,775
【裁判日期】    981105
【裁判案由】    恐嚇等
【裁判全文】
臺灣高雄地方法院刑事判決             98年度簡上字第775號
上  訴  人
即  被  告  甲○○
            己○○
共      同
選任辯護人  唐小菁律師
上列上訴人即被告因妨害名譽案件，不服本院中華民國98年6 月
23 日98 年度審簡字第2340號第一審刑事簡易判決（聲請簡易判
決處刑案號：97年度偵續字第261 號），提起上訴，本院管轄之
第二審合議庭判決如下：
    主  文
原判決關於甲○○被訴誹謗死者暨定應執行刑部分、己○○被訴
公然侮辱部分均撤銷。
甲○○被訴誹謗死者部分無罪。
己○○公然侮辱人，處拘役參拾日，如易科罰金，以新臺幣壹仟
元折算壹日；減為拘役拾伍日，如易科罰金，以新臺幣壹仟元折
算壹日。
其餘上訴駁回。
    事  實
一、甲○○與己○○係夫妻，渠等與戊○○係鄰居。甲○○於民
    國95年8 月23日23時許，將香煙盒鍚箔紙丟棄在戊○○位於
    高雄市苓雅區○○○路37號住處前，戊○○見狀乃出言糾正
    ，進而與甲○○及己○○發生口角，己○○因心生不滿，竟
    基於公然侮辱之犯意，在不特定人皆得以共聞共見之上址戊○○住處前，以「你這種人沒路用」、「理你這種人無路用
    ，我是廢人，我才理你，你是廢人，知不知道」等穢語辱罵
    戊○○，足以貶損戊○○之名譽。甲○○旋即撥打電話予其
    妹婿丙○○，要求丙○○前來助陣，丙○○到場後向甲○○
    問明何人係戊○○時，甲○○亦基於公然侮辱之犯意，在上
    開同一場所，指向戊○○並公然辱稱：「就這個爛氓」等語
    ，足以貶損戊○○之名譽。
二、案經戊○○訴由高雄市政府警察局苓雅分局報請臺灣高雄地
    方法院檢察署檢察官聲請簡易判決處刑。
    理  由
壹、證據能力部分
一、上訴人即被告（下稱被告）甲○○、己○○之辯護人雖以案
    發當時全程錄音光碟係遭剪接，而認該錄音光碟不具證據能
    力等語置辯，惟查上開錄音光碟係告訴人戊○○自行以錄音
    筆錄音之方式蒐證，告訴人戊○○、被告甲○○、己○○、
    告訴人之弟丁○○、被告甲○○之妹婿丙○○及警員等人均
    為談話對象之一，其取得並非出於不法目的，屬基於保全證
    據之必要所實施之作為。而上開用以錄音之錄音筆經轉錄為
    卷附錄音光碟後，該錄音光碟經本院勘驗結果，對話內容、
    語意均連續，並無剪接情事，堪認該錄音光碟所錄得之聲音
    、內容並無偽造、變造或摻雜個人主觀意見之情形，該錄音
    光碟所錄取之聲音，既係憑機械力拍錄，未經人為操控，自
    應有證據能力，被告甲○○、己○○及其辯護人所稱系爭錄
    音光碟並無證據能力，要非可採，先予敘明。
二、按被告以外之人於審判外之言詞或書面陳述，除法律有規定
    者外，不得作為證據；被告以外之人於偵查中向檢察官所為
    陳述，除顯有不可信之情況者外，得為證據，刑事訴訟法第
    159 條、第159 條之1 第2 項定有明文。經查，證人戊○○
    、丁○○在檢察官偵查中所為之證述，業經其具結以擔保陳
    述之可信性，且查無何顯不可信之情況，核之上開說明，自
    有證據能力。
三、次按被告以外之人於審判外之言詞或書面陳述，除法律有規
    定者外，不得作為證據；被告以外之人於審判外之陳述，雖
    不符刑事訴訟法第159 條之1 至同條之4 之規定，而經當事
    人於審判程序同意作為證據，法院審酌該言詞陳述或書面陳
    述作成時之情況，認為適當者，亦得為證據。當事人、代理
    人或辯護人於法院調查證據時，知有刑事訴訟法第159 條第
    1 項不得為證據之情形，而未於言詞辯論終結前聲明異議者
    ，視為有前項之同意，刑事訴訟法第159 條第1 項、第159
    條之5 分別定有明文。查本判決所引用之其他各項據以認定
    事實之傳聞性質，被告甲○○、己○○、辯護人及公訴人於
    本院言詞辯論前，均不爭執而未曾聲明異議，本院審酌該等
    言詞及書面陳述作成時之情況，並無出於任意性或不正取供
    ，或違法或不當情事，且客觀上亦無不可信之情況，堪認為
    適當，揆諸前開說明，依法均有證據能力，合先敘明。
貳、有罪部分（被告甲○○、己○○被訴公然侮辱罪）
一、訊據被告甲○○固不否認有於上開時間、地點與告訴人戊○○發生口角，並稱：「就這個爛氓」等語，惟矢口否認有何
    公然侮辱犯行，辯稱：「爛氓」是白目的意思，並非三字經
    云云；被告己○○固坦承有於上開時間、地點向告訴人出言
    陳稱：「你這種人沒路用」、「理你這種人無路用，我是廢
    人，我才理你，你是廢人，知不知道」等語，惟矢口否認有
    何公然侮辱犯行，辯稱：伊是指伊與告訴人無法溝通，因此
    伊與告訴人都是廢人云云。
二、經查：
（一）被告甲○○公然侮辱部分
     1. 被告甲○○於上揭時、地與告訴人發生爭執，被告甲○○於其妹婿丙○○詢問何人為告訴人時，指向告訴人稱
        ：「就這個爛氓」等情，業據被告甲○○坦承錄音光碟
        內對話之男聲是其發聲，其確實有語出「就這個爛氓」
        乙語無誤，核與告訴人指述情節相符，並經本院當庭勘
        驗告訴人所提之現場錄音光碟（5 分30秒），製作錄音
        譯文之勘驗筆錄在卷可稽（見本院卷第56頁反至第57頁
        ），自堪信為真實。
     2. 被告甲○○雖辯稱：伊是指白目的意思云云；辯護人並
        以：爛氓為白目之意，亦多用於開玩笑教訓小孩時，常
        稱你這個爛氓小孩，指其行事很白目、很故意，被告甲○○未有毀損告訴人名譽的意思，由全文意旨觀之，是
        要對方不要找碴等語置辯（見本院卷第36頁反、第81
        頁反）。惟細繹錄音光碟之對話內容，被告甲○○、己○○與告訴人間因細故發生爭執，雙方已無法好言相向
        ，直至被告甲○○妹婿丙○○到場詢問何人係告訴人時
        ，被告甲○○遂出言道出：「就這個爛氓」一語，自其
        口氣、情緒及在場人等整體前言後語之應對脈絡，衡情
        度理，堪認被告主觀上洵有公然貶損告訴人人格評價之
        故意，絕非僅以玩笑語氣指明對方白目之意，且客觀上
        實亦已輕慢鄙賤告訴人，使之感受難堪或屈辱，而妨害
        其名譽，昭彰甚明。
（二）被告己○○公然侮辱部分
     1. 被告己○○於上揭時、地與告訴人發生口角，被告己○○因心生不滿，乃以「你這種人沒路用」、「理你這種
        人無路用，我是廢人，我才理你，你是廢人，知不知道
        」等語辱罵告訴人等情，業據被告己○○坦承錄音光碟
        內對話之女聲是其發聲，其確實有出言上揭言語無誤，
        核與告訴人指述情節相符，並經本院當庭勘驗告訴人所
        提之現場錄音光碟（1 分11秒），製作錄音譯文之勘驗
        筆錄在卷可稽（見本院卷第56頁反至第57頁），自堪信
        為真實。
     2. 被告己○○雖辯稱：伊是指伊與告訴人溝通無益，因此
        才說伊與告訴人都是廢人云云。惟被告己○○語出「沒
        路用」、「你是廢人」等詞，實具有貶低對方心智、地
        位之負面社會評價之意，而自當時現場情況觀之，被告
        己○○雖自陳自己是廢人，然隨後緊接語出「你是廢人
        」之字眼，顯然有意以此言詞攻訐告訴人，尚難認係對
        自己的評價。況「沒路用」、「廢人」之字眼，亦顯然
        遠超過一般人得以接受他人評價自己心智、人格、行為
        之合理性範疇，其主觀上有羞辱告訴人之故意，溢於言
        表，是被告己○○所為，實已該當刑法公然侮辱之要件
        。
（三）按刑法上之公然侮辱罪，祗須侮辱行為足使不特定人或多
      數人得以共見共聞，即行成立。所謂侮辱，係以使人難堪
      為目的，以言語、文字、圖畫或動作表示不屑、輕蔑或攻
      擊之意思，足以對於個人在社會上所保持之人格及地位，
      達貶損其評價之程度，即足當之；是否符合侮辱之判斷，
      應顧及行為人之年齡、教育程度、職業與被害人之關係及
      社會整體之價值觀等情狀。本件被告甲○○、己○○出言
      陳稱如犯罪事實欄所載等言語，在社會通念及口語意義上
      ，係對他人人格之貶損辱詞，以及係對他人道德負面評價
      ，足以令人感到難堪、不快，自足以減損告訴人之聲譽。
      又被告甲○○、己○○2 人向告訴人陳述上開言詞，係在
      告訴人住家門前，屬不特定人或多數人得以共見共聞之狀
      況，是被告上開言詞，確係公然為之無誤。綜上所述，本
      案事證明確，被告甲○○、己○○上開公然侮辱之犯行堪
      以認定，應予依法論科。
（四）至辯護人聲請鑑定告訴人於偵查中提出之錄音光碟是否經
      過剪接、變造，然經本院於98年9 月21日當庭勘驗該錄音
      光碟後，勘驗結果內容前後語義連貫，實無剪接之情。辯
      護人雖又稱告訴人所提出之錄音光碟有將告訴人最初與被
      告甲○○、己○○爭執之部分剪掉，係告訴人故意刺激被
      告甲○○、己○○所致，然被告2 人既有辱罵告訴人之情
      事，核與爭執發生原因無涉，且本案事證已臻明確，無再
      予鑑定之必要，附此敘明。
三、核被告甲○○、己○○所為，均係犯刑法第309 條第1 項公
    然侮辱罪。被告己○○於上開公開處所，先後2 次辱罵告訴
    人之犯行，係於密切接近之時間內，在同一地點實施公然侮
    辱行為，侵害同一法益，各行為之獨立性極為薄弱，依一般
    社會健全觀念，在時間差距上，難以強行分開，在刑法評價
    上，應屬接續犯，僅論以一公然侮辱罪。
四、原審判決認定部分
（一）原審認定被告甲○○犯行明確，依刑事訴訟法第449 條第
      1 項前段、第454 條第2 項，刑法第309 條第1 項、第41
      條第1 項前段、刑法施行法第1 條之1 及中華民國九十六
      年罪犯減刑條例第2 條第1 項第3 款、第7 款，判處被告
      甲○○拘役40日，如易科罰金，以新臺幣1 千元折算1 日
      減為拘役20日，如易科罰金，以新臺幣1 千元折算1 日，
      經核其認事用法均無違誤，量刑亦稱妥適。被告甲○○上
      訴意旨否認犯罪，指摘原判決違誤，為無理由，此部分應
      予駁回。
（二）原審判決就被告己○○部分予以論罪科刑，固非無見。惟
      查，被告己○○僅於上開時、地，以「你這種人沒路用」
      「理你這種人無路用，我是廢人，我才理你，你是廢人，
      知不知道」等語出言辱罵告訴人，已如前述；原審認被告
      己○○除以前揭言語辱罵告訴人外，另向告訴人辱稱：「
      蕭雞歪」乙語，而謂被告己○○係有接續之公然侮辱犯行
      ，尚非允洽（詳如後述）。被告己○○上訴意旨否認涉有
      公然侮辱罪犯行部分雖無足取，然原審判決既有上開可議
      之處，自應由本院將原審判決此部分予以撤銷改判。爰審
      酌被告己○○與告訴人互為鄰居，僅因香菸盒錫箔紙發生
      爭執，即以事實欄所載之言詞謾罵告訴人，貶抑告訴人之
      人格，犯後復否認犯行，未見悔意，犯後態度不佳，迄今
      未與告訴人達成和解，惟念及被告己○○前無犯罪前科，
      此有臺灣高等法院被告前案紀錄表附卷可佐，素行尚可，
      暨其犯罪之動機、目的、手段等一切情狀，量處如主文第
      三項所示之刑，並諭知如主文第三項所示之易科罰金折算
      標準。又被告己○○犯罪時間係在96年4 月24日以前，合
      於中華民國九十六年罪犯減刑條例之規定，應依該條例第
      2 條第1 項第3 款、第7 條之規定，減其宣告刑二分之一
      ，並諭知易科罰金之折算標準，以資懲儆。
五、公訴意旨另以：被告己○○於95年8 月23日23時許，在不特
    定人得以共聞共見之上開告訴人住處前，基於公然侮辱之犯
    意，以「蕭雞歪」乙語辱罵告訴人戊○○，因認被告己○○
    就此部分另涉有刑法第309 條第1 項之公然侮辱罪嫌。惟按
    犯罪事實應依證據認定之，無證據不得認定犯罪事實，刑事
    訴訟法第154 條第2 項定有明文。而刑事訴訟法上所謂認定
    犯罪事實之證據，係指足以認定被告確有犯罪行為之積極證
    據而言，該項證據自須適合於被告犯罪事實之認定，始得採
    為斷罪資料，最高法院29年上字第3105號著有判例。訊據被
    告己○○堅決否認有何此部分公然侮辱之犯行，辯稱：伊是
    說佃這大路「了時間」（台語）等語。經查：告訴人於97年
    6 月10日刑事聲請再議狀載明：（光碟1 分20秒至1 分21秒
    ）己○○：「蕭雞歪」云云（見97年偵續字第261 號卷第4
    頁），並提出案發當時全程錄音光碟1 張為證（見97年度偵
    續字第261 號卷第9 頁）。然經本院於98年9 月21日當庭勘
    驗上開錄音光碟，勘驗結果認因案發現場人聲吵雜，且被告
    己○○當時說話音量甚小，錄音模糊，無從辨識究係稱：「
    蕭雞歪」或「了時間」，有本院勘驗筆錄附卷可參（見本院
    卷第56頁反），是此部分除告訴人之片面指訴外，並無其他
    積極證據可憑，被告己○○亦堅決否認上情，在欠缺補強證
    據擔保告訴人前揭指訴真實性之情形下，本院自難憑此即率
    為不利被告己○○之認定。惟因公訴人認此部分如成立犯罪
    ，與前揭業經論罪科刑之公然侮辱部分，有接續犯之實質上
    一罪關係，爰不另為無罪之諭知，附此敘明。
參、無罪部分（被告甲○○被訴誹謗死者罪）
一、公訴意旨另以：被告甲○○明知告訴人戊○○之父周義本（
    已死亡）生前並未向甲○○勒索錢財，竟意圖散布於眾，在
    高雄市苓雅區○○○路37號告訴人住處前，指摘：「他們牆
    壁漏到我的壁，害我這邊漏…，『樓頂敲詐20幾萬』，『幹
    你娘』，連幾萬半點也沒付，他老爸…」等不實言詞，致生
    損害於周義本之名譽，因認被告甲○○另涉有刑法第312 條
    第2 項之誹謗死者罪嫌。
二、按犯罪事實應依證據認定之，無證據不得認定犯罪事實；又
    不能證明被告犯罪者，應諭知無罪之判決；刑事訴訟法第15
    4 條第2 項、第301 條第1 項分別定有明文。次按事實之認
    定，應憑證據，如未能發現相當證據，或證據不足以證明，
    自不能以推測或擬制之方法，以為裁判基礎；又認定不利於
    被告之事實，須依積極證據，苟積極證據不足為不利於被告
    事實之認定時，即應為有利於被告之認定，更不必有何有利
    之證據；又刑事訴訟上證明之資料，無論其為直接或間接證
    據，均須達於通常一般之人均不致有所懷疑，而得確信其為
    真實之程度，始得據為有罪之認定，若其關於被告是否犯罪
    之證明未能達此程度，而有合理性懷疑之存在，致使無從形
    成有罪之確信，根據「罪證有疑，利於被告」之證據法則，
    即不得遽為不利被告之認定，有最高法院40年台上字第86號
    、30年上字第816 號、76年度台上字第4986號判例意旨可資
    參照。次按刑法誹謗罪係以意圖散布於眾，而指摘或傳述足
    以毀損他人名譽之事，為其成立要件。行為人所指摘或傳述
    之事，必須具有足以損害被指述人名譽之具體事件內容，始
    有誹謗行為可言。
三、上開公訴意旨認被告甲○○涉有誹謗死者之犯行，無非係以
    告訴人戊○○之指述及錄音光碟、光碟譯文為其主要論據。
    訊據被告甲○○固坦承有與告訴人發生爭執，惟堅決否認有
    何誹謗死者之犯行，辯稱：伊是說樓頂「ㄎㄢㄣˋ（台語）
    ，指『蓋』」20萬，不是說「ㄎㄚˋ（台語），指『敲詐』
    」20萬，「敲詐」是告訴人自己寫的等語。
四、經查：
（一）證人乙○○即當地里長於審判中證稱：伊於85年間並未介
      入處理告訴人父親及被告甲○○間之糾紛，伊一開始有在
      場，伊只有聽他們說因為下雨會滲水，協議要蓋遮雨棚，
      但還沒聽到有具體結論時，伊就離開了，事後被告甲○○
      有跟伊說，告訴人之父親要付遮雨棚這筆錢，但告訴人之
      父親並未跟伊提到誰要付錢，伊也不知道後來有無付錢等
      語（見本院卷第73頁反至第74反）；證人庚○○即搭蓋遮
      雨棚人員於審判中亦結證稱：因為被告甲○○的房子與鄰
      居共同壁的部分不是一起做的，所以會漏水，伊乃幫他做
      遮雨棚，工程款約新臺幣10萬至20萬左右，伊在做工程時
      ，並未聽到被告甲○○說過與隔壁的糾紛，也未聽說這筆
      工程款有其他人要分擔等語（見本院卷第75頁至第75頁反
      ），並有里長乙○○98年7 月1 日陳述書影本及振濱工程
      行庚○○於98年7 月4 日收款證明書、被告甲○○頂樓遮
      雨棚照片（見本院卷第42頁反、第43頁、第49頁）在卷可
      稽，是被告甲○○與告訴人父親間確有協議搭蓋遮雨棚，
      以免受漏水之苦，並已由被告甲○○支付20萬3,000 予庚○○之事實，堪信為真，至搭蓋遮雨棚之費用應由何人最
      終支付，則未可而知。
（二）告訴人於97年6 月10日刑事聲請再議狀載明：（光碟12
      分38秒至12分48秒）甲○○：「抓漏…，他們牆壁漏到我
      的壁，害我這邊漏…，樓頂敲詐20幾萬，幹你娘，連幾萬
      半點也沒付，他老爸…」云云（見97年偵續字第261 號卷
      第7 頁），並提出案發當時全程錄音光碟1 張為證（見97
      年度偵續字第261 號卷第9 頁）；其於檢察官偵查中復證
      稱：被告甲○○說伊父親當初向他敲詐屋頂加蓋部分20萬
      元，但伊父親並未向他要錢等語（見97年度偵續字第261
      號卷第43頁），另證人丁○○即告訴人之弟於偵查中亦證
      述：伊在2 樓聽到樓下有爭吵聲，即問告訴人發生何事，
      告訴人說被告甲○○丟垃圾在門口，告訴人去制止後發生
      爭執，被告甲○○要找人修理他，之後發生的事就如譯文
      所載等語（見97年度偵續字第261 號卷第43頁）。然經本
      院於98年9 月21日當庭勘驗上開錄音光碟，勘驗結果因案
      發現場吵雜聲過大，且同時有多人聲音重疊，錄音模糊，
      無從清晰辨識究係稱：樓頂「ㄎㄢㄣˋ（台語），指『蓋
      』」20萬，或「ㄎㄚˋ（台語），指『敲詐』」20萬，有
      本院勘驗筆錄附卷可參（見本院卷第56頁反），參以證人
      乙○○、庚○○於本院審理時證稱遮雨棚之費用係由被告
      甲○○所給付，不知協議結果應由誰最終支付該款項等語
      ，已如上述，是告訴人之父是否同意支付工程款項，有無
      向被告甲○○「敲詐」20萬元，尚非無疑，則被告甲○○
      有無意圖散布於眾，而指摘出言稱告訴人父親「敲詐」之
      可能等情，即有疑問。又證人丁○○與告訴人係兄弟，其
      與告訴人之利害關係，尚難期待其等為公正之陳述，其證
      詞已存有偏頗之可能，尚難驟加採信，是告訴人指述被告
      甲○○涉有誹謗死者之犯行，是否與事實相符，即非無疑
      ，自不得據此而為不利被告甲○○之認定。
（三）此外，復查無其他積極證據足資認定被告甲○○確有於公
      訴意旨所指時間、地點誹謗死者之犯行，被告甲○○被訴
      誹謗死者部分尚屬不能證明。是被告甲○○上訴意旨否認
      此部分犯行，指摘原判決論罪有所不當，為有理由，自應
      由本院將原審此部分之判決及定應執行刑部分撤銷改判，
      另為被告甲○○此部分無罪之諭知。
四、又按檢察官聲請以簡易判決處刑之案件，法院於審理後，認
    應為無罪判決之諭知者，應適用通常程序審判之，刑事訴訟
    法第452 條及第451 條之1 第4 項但書第2 款已有明定。本
    院審理後既認被告甲○○被訴誹謗死者部分應為無罪之諭知
    ，自應依刑事訴訟法第455 條之1 第3 項準用同法第369 條
    第1 項前段，將原判決撤銷，逕依第一審通常程序就被告甲○○誹謗死者部分為無罪之判決。
據上論斷，應依刑事訴訟法第455 條之1 第1 項、第3 項、第45
2 條、第368 條、第369 條第1 項前段、第364 條、第299 條第
1 項前段、第301 條第1 項，刑法第309 條第1 項、第41條第1
項前段，刑法施行法第1 條之1 ，中華民國96年罪犯減刑條例第
2 條第1 項第3 款、第7 條，判決如主文
本案經檢察官辛○○到庭執行職務。
中    華    民    國    98    年    11    月    5     日
                  刑事第七庭    審判長法  官  陳  箐
                                      法  官  林依蓉
                                      法  官  簡佩珺
以上證明與原本無異。
甲○○被訴誹謗死者部分，得上訴，餘不得上訴。
中    華    民    國    98    年    11    月    5    日
                                      書記官  蕭家玲
附錄本案論罪科刑法條全文：
中華民國刑法第309條
（公然侮辱罪）
公然侮辱人者，處拘役或 3 百元以下罰金。
以強暴犯前項之罪者，處 1 年以下有期徒刑、拘役或 5 百元以
下罰金。


司法院資訊處製作；財團法人民間司法改革基金會備份。
